---
title: "ACTIVIDAD 1_1"
author: "BLANCA_YÉLAMOS"
output: html_document
---

```{r setup, include=FALSE}
knitr::opts_chunk$set(echo = TRUE)
```

# Actividad 1.1 - Introducción a las ómicas

## Selección del dataset

Seleccionar un dataset de GEO (Gene Expression Omnibus) de la lista que se presenta en el documento “GEOdatasets_enhanced.xlsx” disponible en los recursos de la actividad.

```{r}
library(readxl)
GEOdat <- read_excel("GEODataset_Enhanced.xlsx")
colnames(GEOdat)
```
```{r}
head(GEOdat)
```

Las dos primeras columnas hacen referencia a dos tipos de identificadores de GEO, el “Dataset” y la “Serie” que podemos utilizar para recuperar los datos.

```{r}
GEOdat[27,]
# Decía que daba problema y por eso lo elimina, para que no haya opción de cogerlo en la selección
GEOdat <- GEOdat[-27, ]
```

```{r}
# Fijamos una semilla para el generador interno de números aleatorios, lo que nos asegura que, mientras no la cambiemos, se repetirá la asignación del estudio.
set.seed(234567)
seleccion <- sample(1:nrow(GEOdat), 1)
GEOSerie <- GEOdat[seleccion, 2]
GEODataset <- GEOdat[seleccion, 1]
print(seleccion)
print(GEODataset)
print(GEOSerie)
```

## Descarga de datos

Leeremos los datos desde GEO utilizando el paquete GEOquery.

Podemos hacerlo a partir del “DataSet” o de la “Serie”.

En el primer caso se obtiene una lista con un expressionSet por cada posible DataSet del estudio.
En el segundo se obtiene un objeto de clase GDS, que contiene campos adicionales con información sobre el experimento.
Aunque podríamos trabajar únicamente con el objeto de clase GDS, como nuestra finalidad es de aprendizaje, los utilizaremos ambos.

```{r}
library(GEOquery)
myGSE <- getGEO(GEOSerie, AnnotGPL = TRUE)
myGDS <- getGEO(GEODataset, AnnotGPL = TRUE)
```

### Estructura de los datos y diseño experimental

#### Trabajando con la clase GDS

La clase ‘GDS’ contiene: - información sobre el estudio en forma de metadatos que podemos utilizar para crear una tabla resumen. - Una tabla con información sobre grupos y muestras en cada grupo - La matriz de expresión, codificada de forma no evidente, aunque puede extraerse creando un expressionSet

```{r}
Meta(myGDS)
```

```{r}
Columns(myGDS)
```

```{r}
Table(myGDS)
```

Para disponer de la tabla de grupos, así como de los valores de expresión basta con convertir el objeto myGDS a un objeto de clase ExpressionSet.

```{r}
myeSet <- GDS2eSet(myGDS)
library(magrittr)
pData(myeSet) %>%
    kableExtra::kable() %>%
    kableExtra::kable_styling()
```


#### Trabajando con la clase GSE

Trabajando con el resultado de descargar con el identificador GSE

Antes de empezar a trabajar con los datos estos se extraen de la lista que los contiene (en forma de objeto de clase ExpressionSet).

El objeto contiene la matriz de expresión, las posibles covariables e información del estudio almacenada de forma poco intuitiva, puesto que se repite para cada muestra.

La matriz de expresión y la información fenotípica pueden extraerse con las funciones exprs y pData respectivamente.

```{r}
eSet <- myGSE[[1]]
class(eSet)
```

En este caso el objeto no dispone de un tabla como la del caso anterior, por lo que debemos elaborarla a partir de una inspección detallada del objeto pData(eSet). Como puede verse parece que las únicas columnas con información sobre los grupos experimentales parecen ser la 2 y la 8:

```{r}
pData(eSet)[, c(1, 8)]
```

La columna “source_name_ch1” sugiere que hay dos grupos “treated/untreated”.

La columna “title” no es muy explicativa y sugiere la existencia de otra clasificación superpuesta PC3/final.

De momento podemos crear una etiqueta para cada muestra que contenga ambas informaciones:

```{r}
shortName <- paste(substr(pData(eSet)$title, 3, 5), c(rep("untr", 4), rep("treat",
    4)), substr(pData(eSet)$title, 1, 1), substr(rownames(pData(eSet)), 6, 8), sep = "_")
colores <- c(rep("red", 4), rep("blue", 4))
pData(eSet) <- data.frame(shortName, colores, pData(eSet)[, c(1, 8)])
colnames(exprs(eSet)) <- rownames(pData(eSet)) <- pData(eSet)$shortName
exprs(eSet)[1:5, 1:5] %>%
    kableExtra::kable() %>%
    kableExtra::kable_styling()
```
